最高法院刑事判決　　　　　　九十四年度台上字第七一七九號
　　上　訴　人　台灣高等法院台中分院檢察署檢察官
　　上　訴　人
　　即　被　告　甲○○
　　　　　　　　　　　　452.
　　選任辯護人　黃興木律師
上列上訴人等因被告傷害（傷害人致重傷）案件，不服台灣高等
法院台中分院中華民國九十四年八月三十一日第二審更審判決（
九十三年度重上更(一)字第二三六號，起訴案號：台灣彰化地方法
院檢察署八十六年度偵字第八七八號），提起上訴，本院判決如
下：
    主  文
原判決撤銷，發回台灣高等法院台中分院。
    理  由
本件原判決認定上訴人即被告甲○○係彰化縣二林鎮中正國民小
學（下稱中正國小）教師，為依據法令從事公務之人員。自民國
八十二年九月間至八十四年六月間，擔任中正國小啟智班老師，
學童乙○○（七十一年十二月一日生）因重度智障，學習狀況不
佳，無法言語，不能為適時之反應，被告基於概括犯意，利用上
課機會，多次在教室或校園內，徒手拍打乙○○之耳光、後腦，
或持竹子、木條打其手心、背部、後頭部、腳板等處，致其受有
上開身體部位瘀血之傷害等情。因而撤銷第一審之不當判決，改
判仍論處其連續公務員假藉職務上之機會，傷害人之身體罪刑，
並敘述被告被訴傷害致重傷部分，為犯罪不能證明，但因與科刑
部分有裁判上一罪關係起訴，故不另為無罪之諭知。固非無見。
惟查(一)證據之證明力，雖得由法院自由判斷，然此項自由判斷職
權之行使，須不違背一般經驗之法則；所謂經驗法則係指基於普
通日常生活之經驗而得之定則，並非個人主觀之推測。原判決以
國立台灣大學醫學院附設醫院（下稱台大醫院）九十年四月十八
日校附醫秘字第○七二五八號函覆法院之鑑定意見：「原告乙○
○先生之網膜剝離，依基督教醫院病歷之記載為巨大裂孔，且其
入院時網膜剝離之範圍未到達網膜中心點，亦即為新近發生之網
膜剝離……兩眼同時發生視網膜剝離與外力有極大關聯，而長期
用力搓揉眼睛，確有可能增加發生網膜剝離機會」等語，判定被
害人乙○○長期搓揉眼睛，確有可能增加發生網膜剝離之機會。
且台大醫院之鑑定意見，係依據彰化基督教醫院病歷之記載，鑑
定乙○○之網膜剝離，係其住院前新近發生之視網剝離，尚難認
定被害人乙○○雙眼之視網膜剝離或視神經萎縮，係被告在八十
四年六月底前對之傷害所造成等情（原判決第十一頁）。然曾擔
任被害人乙○○眼科主治醫師丙○○於九十四年八月十七日原審
審理時結稱：「（你發現乙○○的情形為何？）乙○○眼睛是視
網膜剝離，視神經萎縮，開刀後其眼睛有發現大裂孔，裂孔是比
較旁邊，所以開刀後才知道，這兩個眼睛都是這樣的情形。（眼
睛這種的情形，是什麼原因所造成的？）是年齡老化、高度近視
、或小孩因為外力所造成…。（外力所造成，是指什麼外力？）
通常是速度比較快的力量撞擊。（如果說常常揉眼睛的話，是否
會造成這種情形？）‥‥‥若是係因為揉擦造成的話，其裂孔不
會那麼大。（乙○○的眼睛症狀，是你看診之前多久的事情？）
因為視神經萎縮變白了，應該至少有參個月以上。小孩的視網膜
是慢性的發展，與大人不一樣。（若是外力造成裂孔的話，需要
多久的時間？）若是外力所造成的話，是要先造成裂孔，當天或
者一、二星期就會形成，其裂孔發展到視網膜剝離的程度的話，
在小孩子上是要三個月以上的時間。（台大醫院函覆法院的公文
之中，所指新近發生的，其新近你可否說明？）學理上，視網膜
剝離有水化部分的說明，是指四十歲以上情形是正確的，但二十
歲以下小孩子，眼球的玻璃體並沒有水化的情形，此部分應該是
指成年人的通則，對小孩子的部分並不適用」（原審更(一)卷第二
二三、二二四頁）等語。則乙○○視網膜剝離是否為「新近」之
原因所產生？台大醫院與彰化基督教醫院眼科主治醫師丙○○之
判斷迥異，丙○○醫師為乙○○之眼科專任醫師，親自為乙○○
診治並施以眼科手術，對乙○○之眼疾應甚為明瞭，原審捨棄丙
○○醫師之證詞，而採納台大醫院之覆函為認定犯罪事實之依據
，其採證是否與一般經驗法則無違，即有再行斟酌之餘地。(二)刑
事訴訟法第一百五十五條第二項規定「無證據能力，未經合法調
查之證據，不得作為判斷之依據」、第二百零六條第一項規定「
鑑定之經過及其結果，應命鑑定人以言詞或書面報告」。又法院
或檢察官囑託相當之機關鑑定，準用第二百零六條第一項之規定
，同法第二百零八條第一項亦著有明文。是鑑定報告書之內容應
包括鑑定經過及其結果，法院囑託鑑定機關鑑定時，受囑託之鑑
定機關不應僅將鑑定結果函覆，並應將鑑定經過一併載明於鑑定
報告書中。若鑑定報告書僅簡略記載鑑定結果而未載明鑑定經過
，既與法定記載要件不符，法院自應命受囑託機關補正，必要時
並得通知實施鑑定之人以言詞報告或說明。否則，此種欠缺法定
要件之鑑定報告不具備證據資格，自無證據能力可言。原判決引
用中華民國眼科醫學會醫療糾紛委員會鑑定小組之鑑定意見及台
大醫院九十年四月十八日校附醫祕字第○七二五八號鑑定函，為
本件犯罪事實之基礎；但上開機關之函文，僅記載鑑定之結果，
並未敘明鑑定之經過，另上開機關固分別於鑑定意見引用醫學文
獻Br.J.Ophth2000；84：1177~1184及Metabolic, Pediatric &
Systermic Ophthalmology.14(3-4)：53-6,1991，然均未將上開
醫學文獻檢送法院參酌，依上揭說明，該等鑑定報告既有多處與
法定記載要件不符，原審復未命該等鑑定機關為補正，則該等鑑
定報告是否具有證據能力，即有再行探求之原因存在。原審未詳
加調查，遽行引用該等鑑定意見為本件犯罪事實之基礎，難謂與
上開證據法則無違，亦嫌速斷不足昭信服。(三)舊兒童福利法第四
十三條第一項前段規定對兒童犯罪者，加重其刑至二分之一。被
告第一次傷害乙○○時，乙○○之年齡尚未滿十二歲，雖被告嗣
後再予傷害時，林童已為十二歲以上之少年，然被告先後傷害乙
○○，既係基於概括之犯意，反覆為之，其前後之行為，雖因被
害人年齡不同，但其傷害之基本事實，則完全相同，仍應依舊兒
童福利法第四十三條第一項前段規定加重其刑。原判決理由以：
「連續犯如何適用法律，當以最後行為時，作為適用法律之基準
，此有司法院三十六年院解字第三五四○號解釋可資參照。被害
人乙○○係出生於七十一年十二月一日，其在八十三年十一月三
十日之後，已非未滿十二歲之兒童。而被告此後既仍有對被害人
乙○○連續犯傷害罪，即無從依據兒童福利法第四十三條第一項
前段規定加重其刑」等語，未對被告傷害兒童之行為加重其刑。
然司法院三十六年院解字第三五四○號解釋係謂繼續犯、牽連犯
、連續犯有一部分行為在民國三十六年一月一日以後，及犯罪行
為之結果發生於該日以後者，均無罪犯赦免減刑令之適用。與本
件被告連續對兒童犯罪加重其刑之情形不同，原審逕援引該號解
釋意旨而為被告有利之判斷，復有判決適用法則不當之違法。以
上為檢察官上訴意旨所指摘及本院得依職權調查之事項，應認原
判決仍有發回更審之原因。
據上論結，應依刑事訴訟法第三百九十七條、第四百零一條，判
決如主文。
中　　華　　民　　國　九十四　年　 十二　 月　二十二　日
                      最高法院刑事第二庭
                          審判長法官  紀　俊　乾
                                法官  黃　正　興
                                法官  陳　東　誥
                                法官  池　啟　明
                                法官  洪　佳　濱
      本件正本證明與原本無異
                                      書  記  官
中　　華　　民　　國　九十四　年　 十二 　月　二十六　日
                                                      J